臺灣高等法院高雄分院民事判決　　　　　　96年度上字第10號
上　訴　人　庚○○
　　　　　　壬○○
　　　　　　辛○○
　　　　　　丁○○
　　　　　　己○○
　　　　　　乙○○○
　　　　　　癸○○
　　　　　　丙○○
共同
訴訟代理人　江大寧律師
被上訴人　　丑○○
　　　　　　子○○
　　　　　　甲○○
　　　　　　寅○○
　　　　　　戊○○
共同
訴訟代理人　王梵緒律師
上列當事人間因返還所有物事件，上訴人對於民國95年11月30日
臺灣高雄地方法院93年度訴字第2366號第一審判決提起上訴，本
院於96年8 月15日辯論終結，判決如下：
    主  文
原判決廢棄。
被上訴人在第一審之訴及假執行之聲請均駁回。
第一、二審訴訟費用由被上訴人負擔。
　　事實及理由
一、上訴人於言詞辯論期日未到場，核無民事訴訟法第386 條所
    列各款情形，爰依被上訴人之聲請，由其一造辯論而為判決
    。
二、被上訴人主張：原審判決附表（下稱附表）所示之建物均坐
    落高雄市○○區○○段七小段659 之8 號土地（下稱659 之
    8 號土地），為集合式透天店面住宅，被上訴人為附表所示
    建物之一部分所有權人。又附表所示之建物與該建物之地下
    層1 層（地下1 層經實測面積為458.15平方公尺，下稱系爭
    地下室，不包括業經建物所有權登記，而係屬附表編號6至9
    所示建物專有部分之地下儲藏室），係訴外人緯城建設股份
    有限公司（下稱緯城公司）於民國75年11月25日所建造完成
    。系爭地下室並未辦理建物所有權第一次登記，惟係經緯城
    公司建築設計規劃為停車空間及防空避難室，且連同附表所
    示建物一併出售，並未由緯城公司保留所有權或使用權，則
    系爭地下室自係附表所示建物之附屬建物，而應屬於該建物
    所有人共有，被上訴人自均屬系爭地下室之現共有人，自得
    對之為管理、使用、收益。詎上訴人竟擅自無權占有系爭地
    下室之停車位，其中：
    (1)上訴人己○○占用如原審判決複丈成果圖（下稱複丈圖）
    編號1 所示面積14. 95平方公尺之停車位；(2)上訴人丁○○
    占用如複丈圖編號2 所示面積14.03 平方公尺之停車位；(3)
    上訴人辛○○占用如複丈圖編號3 所示面積15.19 平方公尺
    之停車位；(4)上訴人壬○○占用如複丈圖編號4 所示面積
    10.60 平方公尺之停車位；(5)上訴人丙○○占用如複丈圖編
    號9 所示面積14.29 平方公尺之停車位；(6)上訴人癸○○占
    用如複丈圖編號10所示面積13.82 平方公尺之停車位；(7)上
    訴人乙○○○占用如複丈圖編號11所示面積14.70 平方公尺
    之停車位；(8)上訴人庚○○占用如複丈圖編號13所示面積
    15.88 平方公尺之停車位，均已妨害被上訴人對於系爭地下
    室共有權之行使，為此，依民法第767 條、第821 條規定提
    起本訴等情。並均聲明求為判決：上訴人分別將所占用如上
    所示停車位返還被上訴人及其他共有人全體。原審為被上訴
    人勝訴之判決，上訴人不服提起上訴。被上訴人於本院聲明
    ：上訴駁回。
三、上訴人則以：系爭地下室並非附表所示建物之附屬建物，且
    緯城公司並未將系爭地下室連同附表所示建物一併出售，而
    係與基地原所有人即訴外人陳建源共同保留該部分之所有權
    ，並劃分為數個停車位，再將停車位之使用權分別予以轉讓
    ，被上訴人並無系爭地下室之所有權或共有權可資主張等語
    ，資為抗辯。於本院聲明：(一)原判決廢棄。(二)被上訴人在第
    1 審之訴及假執行之聲請均駁回。
四、兩造不爭執之事項及本件爭點：
  (一)兩造不爭執之事項
  1.如附表所示建物及系爭地下室均坐落於659 之8 號土地，且
    俱係緯城公司於75年11月25日所建造完成；又系爭地下室在
    建築設計之初，乃經規劃為停車空間及防空避難室。
  2.系爭地下室迄未辦理建物所有權之第一次登記。
  3.被上訴人丑○○、甲○○、戊○○各自與緯城公司締結預售
    屋買賣契約，而分別為附表編號14、3 、4 各所示建物之原
    始出資建築取得人，均未另行向緯城公司購買停車位；另被
    上訴人子○○、寅○○則分別於78年6 月21日、91年6 月7
    日，各依買賣、拍賣之方式，而繼受取得附表編號13、5 所
    示之建物。寅○○於96年5 月3 日將其所有建物出售予張松
    宏及部分上訴人。
  4.上訴人己○○現占用系爭地下室如複丈圖編號1 所示面積
    14.95 平方公尺之停車位；上訴人丁○○現占用系爭地下室
    如複丈圖編號2 所示面積14.03 平方公尺之停車位；上訴人
    辛○○現占用系爭地下室如複丈圖編號3 所示面積15.19 平
    方公尺之停車位；上訴人壬○○現占用系爭地下室如複丈圖
    編號4所 示面積10.60 平方公尺之停車位；被告丙○○現占
    用系爭地下室如複丈圖編號9 所示面積14.29 平方公尺之停
    車位；上訴人癸○○現占用系爭地下室如複丈圖編號10所示
    面積13.82 平方公尺之停車位；上訴人乙○○○現占用系爭
    地下室如附圖編號11所示面積14.70 平方公尺之停車位；上
    訴人庚○○現占用系爭地下室如複丈圖編號13所示面積
    15.88 平方公尺之停車位。
  5.被上訴人或其前手均未曾占有或使用過系爭地下室。
  (二)本件爭點
  1.系爭地下室是否為附表所示建物之附屬建物？
  2.被上訴人有無取得系爭地下室之所有權？
  3.上訴人就其等現各自占用如複丈圖所示停車位部分，是否具
    備正當權源？
五、關於「系爭地下室是否為附表所示建物之附屬建物？」之爭
    點，本院判斷如下：
  (一)基於物權標的物須具獨立性之原則，一棟建築物被區分之特
    定部分，須具備構造上及使用上之獨立性，始得為建築物區
    分所有權之客體。而所謂建築物之附屬物，係指於原獨立之
    建築物外之建築物或工作物，已具有構造上之獨立性，但在
    使用功能上，與原建築物係作一體利用，欠缺使用上之獨立
    性，為不具獨立性之建築物或工作物，而從屬於獨立之原建
    築物者而言。又所謂具有使用上之獨立性，係指該部分建築
    物或工作物，與一般建築物或工作物相同，可供單獨使用，
    有獨立之經濟效用者而言。
  (二)如附表所示建物及系爭地下室均坐落於659 之8 號土地，且
    俱係緯城公司於75年11月25日所建造完成；系爭地下室在建
    築設計之初，乃經規劃為停車空間及防空避難室等情，為兩
    造所不爭執，應堪信實。依緯城公司申請核發使用執照申請
    書之記載，系爭建物之地下室分為兩部分，其一為「儲藏室
    」，面積共161.08平方公尺；其二為「避難室、停車空間」
    ，面積共516.30平方公尺，合計677.38平方公尺；防空避難
    設備經核定為186.98平方公尺；依地下室平面圖觀之，儲藏
    室部分再區分為四個獨立空間（A 、B 、C 、D） ，而AB與
    CD間有一變電室、C 儲藏室處有一通往一樓私設巷道之樓梯
    間；避難室部分有一汽車升降機等情，有系爭建物使用執照
    所附地下室平面圖（附圖一）及地面一樓平面圖（附圖二）
    可稽，復為兩造所不爭，亦堪信實。複丈圖所示之系爭地下
    室面積共458.15平方公尺，經與前述附圖比對，可知複丈圖
    並未將變電室及前述該地下室通往一樓私設巷道之樓梯間繪
    出，但不妨礙系爭地下室確有獨立於其上建物之人行通道及
    汽車通道之事實無誤。該人行通道與前述A 、B 、C 、D 等
    儲藏室與其上之建物有樓梯相通之情形不同，足認系爭地下
    室與被上訴人所有建物在結構及使用上具有獨立性甚明。
  (三)系爭土地之原所有人陳建源於原審證稱：緯城公司的負責人
    是伊舅舅，土地是伊買的，讓緯城公司去蓋房子出售，當時
    是將地下室另外出售，並非所有購買房屋的人，都附有車位
    ；車位都是由緯城公司出售，伊只是提供名義等語（原審卷
    (二)90頁），並有以其為出賣人之認證書、契約書可憑（原審
    卷(一)145 、146 、163 至166 頁），自堪採信。足認系爭地
    下室實際上係作為停車空間，依複丈圖所示共劃為13個停車
    位，每一個停車位皆有二十萬元左右之價值，顯見系爭地下
    室亦有獨立之經濟效用。綜上，系爭地下室既有構造上及使
    用上之獨立性，且有獨立之經濟效用，其非屬其上建物之附
    屬物，足堪認定。
  (四)至於兼作為防空避難室之系爭地下室，固係供其上建物之住
    戶作為戰時避難之用，並不能憑此即謂所有權屬住戶所共有
    。換言之，非有該情況發生，相關住戶自不得要求使用該空
    間，亦不得為共有權（所有權）之主張。另，被上訴人與緯
    城公司訂立之預訂房屋買賣契約第5 條雖約定：「地下室之
    汽車停車場及騎樓及私設道路為公共使用，各住戶不得占用
    」等語，亦係要求各住戶不得妨礙該空間之法定或約定之用
    途而言，尚難以此即認系爭地下室於建造之初有使其上建物
    所有人共同使用之意或共有之意。被上訴人以上開契約約定
    主張系爭地下室為其上建物之附屬物云云，尚無可取。
六、關於「被上訴人有無取得系爭地下室之所有權？」之爭點，
    本院判斷為：
  (一)如上所述，如附表所示建物及系爭地下室均係緯城公司於75
    年11月25日所建造完成，除系爭地下室（停車空間及防空避
    難室）外，均已辦理建物所有權之第一次登記，有原審向高
    雄市政府地政處三民地政事務所函調取系爭建物之第一次登
    記簿謄本足憑（原審卷(一)179 至197 頁；本院卷94至145 頁
    ），系爭地下室雖未為所有權第一次登記，但均屬原始建築
    之緯城公司所有。而被上訴人丑○○、甲○○、戊○○各自
    與緯城公司締結預售屋買賣契約，而分別為附表編號14、3
    、4 各所示建物之原始出資建築取得人；另被上訴人子○○
    、寅○○則分別於78年6 月21日、91年6 月7 日，各依買賣
    、拍賣之方式，而繼受取得附表編號13、5 所示之建物，為
    兩造不爭之事實。而被上訴人所有建物之謄本，並無系爭地
    下室為其所有或以系爭地下室為公共設施而共有之記載，業
    經原審作成附表，並為被上訴人所不爭執。參以地下室開挖
    之建築成本，通常較諸地面任何樓層為高，證人陳建源前述
    證詞及被上訴人均不否認未購買系爭地下室之停車位一情為
    實，足認緯城公司將系爭建物分別出售與被上訴人或其前手
    時，係按已登記面積出售，而將未登記部分排除在外，故就
    未登記部分之系爭地下室，並不在緯城公司出售範圍，被上
    訴人或其前手皆未取得系爭地下室之所有權或共有權甚明。
  (二)被上訴人雖提出系爭預訂房屋買賣契約書（93年雄檢調字第
    27號卷第42頁以下）主張依該第一條約定內容，及自備款付
    款辦法其中第5 、6 項有關地下室完成部分等情觀之，買賣
    範圍應包括地下室云云。經查，依丑○○ (原名戴梅英)之
    系爭契約第一條約定「委託標的：高市○○區○○段659 之
    8 、之9 、之10、之11、之38、之52號土地上擬建之本國式
    RC結構加強磚造樓房，編號F1棟5 樓4 店舖壹戶，總延坪45
    坪（包括室內、陽台、平台、騎樓、地下室、屋頂突出物及
    公共設施之分擔面積等），雙方同意完工後誤差面積在總延
    坪之百分之3 以內互不計較，超過或不足百分之3 以每坪工
    程造價1 萬5000元為計算互相補償」等語，該契約既明確記
    載買賣建物之面積及實際完工後面積誤差之相互找補方式，
    而實際完工後之面積通常係以建物登記簿謄本所載為據，顯
    見買賣之價金係按買賣標的建物登記面積為據。至於自備付
    款辦法第5 期、第6 期地下室之記載（同上第59頁），只是
    繳款進度之約定而已，無涉待證事實。而同契約第23條約定
    ：所有權狀登記面積不包括地下室、店舖夾層增建部分；第
    24條約定：保存登記面積不包括地下室、店舖夾層增建部分
    、所有陽平台等語，其中「店舖夾層增建部分、所有陽平台
    」就附屬於建物部分，於建物交付時即一併交付買受人，但
    地下室部分並非其上建物之附屬物，業如前述，且被上訴人
    亦不否認：被上訴人或其前手均未曾占有或使用過系爭地下
    室一情為實，顯見系爭地下室亦未曾連同其上建物一併交付
    被上訴人使用。綜上，系爭地下室既未保存登記（即未辦理
    建物第一次登記）及列入被上訴人所有建物之所有權登記面
    積內，又未連同其上建物交付為買受者之被上訴人使用，顯
    見該部分並非買賣標的之部分，亦未加以計價。被上訴人所
    稱買賣範圍包括系爭地下室云云，尚與事實不符，並無足採
    。
七、綜上所述，被上訴人既非系爭地下室之所有人或共有人，則
    其本於所有權人之地位，依民法第第767 條、第821 條規定
    提起本訴，請求上訴人返還系爭地下室內如複丈圖所示之停
    車位，為無理由，不應准許。其假執行之聲請亦失所附麗，
    應併予駁回。原審判命上訴人返還系爭地下室，並為假執行
    之宣告，自有未洽。上訴意旨指摘原判決不當，求予廢棄改
    判，為有理由。自應由本院予以廢棄改判，如主文第2 項所
    示。
八、據上論結：本件上訴為有理由，依民事訴訟法第450 條、第
    285 條第1 項前段、第463 條、第78條、第85條第一項前段
    ，判決如主文。
中　　華　　民　　國　　96　　年　　8 　　月　　31　　日
                            民事第六庭
                                審判長法官   許明進
                                法      官   張明振
                                法      官   陳真真
以上正本證明與原本無異。
如對本判決上訴，須於判決送達後20日內向本院提出上訴狀，其
未表明上訴理由者，應於上訴後20日內向本院提出上訴理由書（
均須按他造當事人之人數附繕本）。上訴時應提出委任律師或具
有律師資格之人之委任狀，並依附註條文規定辦理。
中　　華　　民　　國　　96　　年　　8 　　月　　31　　日
                                書  記  官   黃一秋
附註：
民事訴訟法第466 條之1 ：
對於第二審判決上訴，上訴人應委任律師為訴訟代理人，但上訴
人或其法定代理人具有律師資格者，不在此限。
